臺灣臺中地方法院刑事判決　　　　　　　　　　　　　九十二年度自字第七四六號
　　自　訴　人　戊○○
　　代　理　人　施家治律師
　　被　　　告　丁○○
　　選任辯護人　蘇俊維律師
右列被告因詐欺案件，經自訴人提起自訴，本院判決如左：
    主  文
丁○○無罪。
    理  由
一、自訴意旨係以：緣自訴人戊○○之父劉清義（已於民國九十二年六月十六日死亡
    ）於八十三年三月十六日，與被告丁○○訂立讓渡書，約定由被告將其所承租坐
    落烏日鄉○○○段八六號、地目田、面積零點一○七一公頃（自訴狀誤載為零點
    七一公頃）之河川公地讓渡予劉清義繼續耕作，讓渡金為新台幣（下同）三百萬
    元，劉清義於簽約當日交付。因劉清義平日貪酒誤事，從未查證所受讓之河川公
    地產權來源問題，迄於九十一年十二月間，交通部高速鐵路工程局人員至現場告
    知該地已遭徵收，惟自訴人並未獲農作物補償金，經查證結果，方知被告當初點
    交予劉清義之地，並非契約所約定之溪心壩段八六號土地，而是烏日鄉○○○段
    二九○○號國有地，始知受騙，而認被告涉犯刑法第三百三十九條第一項之詐欺
    取財罪嫌。
二、按犯罪事實應依證據認定之，無證據不得認定犯罪事實；不能證明被告犯罪者，
    應諭知無罪之判決，刑事訴訟法第一百五十四條第二項、第三百零一條第一項前
    段分別定有明文。其次，告訴人之告訴或自訴人之自訴，係以使被告受刑事訴追
    為目的，是其陳述是否與事實相符，仍應調查其他證據以資審認；認定不利於被
    告之事實，須依積極證據，苟積極證據不足為不利於被告事實之認定時，即應為
    有利於被告之認定，更不必有何有利之證據，最高法院五十二年台上字第一三○○號、三十年上字第八一六號分別著有判例可資遵循。再者，刑法第三百三十九
    條第一項詐欺取財罪之成立，以意圖為自己或第三人不法所有，以詐術使人將本
    人或第三人之物交付為要件。所謂以詐術使人交付，必須被詐欺人因其詐術而陷
    於錯誤，若其所用方法，不能認為詐術，亦不致使人陷於錯誤，即不構成該罪，
    亦有最高法院四十六年台上字第二六○號判例意旨可資參照。
三、本件自訴人認被告涉犯詐欺取財罪嫌，無非以被告與劉清義簽訂之讓渡書、臺中
    縣政府七十八年一月二十四日（自訴狀誤載為二十日）七八府工水字第一○六四
    三號函、溪南西段二九○○地號土地登記謄本等為其主要論據。訊之被告堅決否
    認有何詐欺取財犯行，辯稱：伊讓渡給劉清義的那片土地，是伊於七十九年三月
    三日，與案外人甲○○訂立讓渡書，從甲○○那邊受讓過來的，伊耕作幾年後，
    將該地照原讓渡書內容，一模一樣讓渡給劉清義，當初讓渡給劉清義的時候，雙
    方還有點交，讓渡後，劉清義也在該地上耕作好幾年，都沒有表示異議，伊自己
    也不知道那片土地的實際地號與讓渡書所載地號不同等語。
四、經查：被告與自訴人之父劉清義於八十三年三月十六日，簽署讓渡書，約定由被
    告將其所承租之上開溪心壩段八六號土地，讓渡予劉清義耕作使用，讓渡權利金
    為三百萬元等情，為兩造所不爭執，並有該讓渡書在卷可稽（見本院卷第六至八
    頁），堪信為真實。而自訴人主張被告讓渡土地予劉清義之行為，構成詐欺取財
    罪之理由有二：第一，被告所讓渡之土地實際地號為溪南西段二九○○號，與讓
    渡書所載之地號即溪心壩段八六號，並非同一塊土地。第二，被告對於該土地，
    本身並無承租權或其他使用權利存在。以下就此依序說明之：
  (一)關於被告所讓渡之土地地號及同一性問題
  1.依自訴人指訴，併參酌被告及證人即被告前手甲○○於本院審理時當庭指認地籍
    圖（附於本院卷第一四四頁）結果，均認甲○○於七十九年間讓渡予被告，及被
    告於八十三年間讓渡予劉清義之土地，係地籍圖上所繪之溪南西段二九○○地號
    土地無誤。該地號與被告與劉清義所訂讓渡書上記載之溪心壩段八六號土地，名
    義上固有不同。
  2.然由證人即經濟部水利署第三河川局管理課職員丙○○於自訴人對被告、甲○○
    提起請求返還不當得利之本院九十二年度訴字第一九三○號民事事件九十三年四
    月一日審理時所證稱：「（溪心壩段）八六地號是臺中縣假編的地號，不是地籍
    圖上的地號」（見本院卷第二一二頁），及於本院審理時證述：「（河川公地地
    號當時是如何編？）是縣政府之前就編的」、「（編號是否跟登記地號不一樣？
    ）不一樣，河川公地編號是假編地號，是為了方便管理才編的，與地籍圖上的編
    號不一樣」等語（見本院卷第一八四、一八五頁），暨依證人即臺中縣政府水利
    課職員詹振明所結稱：「（溪心壩段）八六的編號是縣政府水利課先編制的，（
    溪南西段）二九○○地號是地政事務所在八十六年後才編制的，是不同系統編制
    的號碼」等語（見本院卷第一八九頁），足見溪心壩段八六號，乃水利單位為方
    便河川公地之管理，而予暫時編定之河川地編號，與地政單位正式編定之地籍編
    號，二者屬於不同之編號系統。另經本院向臺中縣大里地政事務所及臺中縣政府
    查詢溪心壩段八六號與溪南西段二九○○地號是否為同一筆土地，其中臺中縣大
    里地政事務所函覆：「有關前開函敘烏日鄉○○○段八六地號土地，經查本所並
    無此筆土地登記資料，而旨開二九○○地號土地係於八十六年五月二日完成土地
    所有權第一次登記在案，所有權人：中華民國，管理機關：交通部高速鐵路工程
    局。是本所無法查明上開二筆地號土地究是否為同一筆土地」（見本院卷第九二
    頁）；臺中縣政府則回覆：「有關烏日鄉○○○段八六號土地（河川地編號），
    僅供本府河川公地使用費征收之依據，經查本府所留存之河川圖籍並無該筆土地
    ，僅有申請使用資料，因此無法判別與烏日鄉○○○段二九○○地號土地是否為
    同一筆土地」（見本院卷第九六頁）。職是，最遲於七十年間即經臺中縣政府水
    利課編定之溪心壩段八六號土地，與八十六年間始經臺中縣大里地政事務所編定
    之溪南西段二九○○地號土地，二者本不存有必然同一或互斥之關連。換言之，
    溪心壩段八六號土地，與溪南西段二九○○地號土地，二者坐落位置可能完全相
    同，可能僅部分重疊，亦有可能完全未重疊甚相隔遙遠，自無從以二者名義上之
    不同，逕而斷定該二地號土地並非同一塊土地。
  3.被告與劉清義締約讓渡之標的，既為溪心壩段八六號土地之耕作權，倘自訴人欲
    主張土地之同一性有誤，應就劉清義受讓之土地，實際上非溪心壩段八六號土地
    一節加以舉證。惟依被告與劉清義訂立之讓渡書第三條所載「本讓渡標示周圍乙
    方（即被告）已開墾現耕未繳使用費部分河川地約零點二四○○公頃面積一併讓
    渡甲方（即劉清義）經營耕作，不再另加價，合計面積約為零點三四七一公頃（
    按：原來零點一○七一公頃附加周圍零點二四○○公頃，共為零點三四七一公頃
    ）讓渡甲方」、第四條所載「立讓渡書日，讓渡標示以空地點交甲方」，兼參照
    自訴人所承劉清義受讓土地後，確實有在該地上耕作多年，迄於死亡前，均未曾
    表示該地有問題等情，可知劉清義當初與被告訂約時，對於契約標的即溪心壩段
    八六號土地所在位置，實有所悉，因此對於被告交付之土地，未表示任何反對意
    見。就此以觀，劉清義受讓土地時，應未有主觀認知與實際狀況不一而陷於錯誤
    之情形。
  4.自訴人雖提出華興測量有限公司（下稱華興公司）製作之勘測報告、地籍圖套繪
    成果圖（見本院卷第一四二至一四四頁），用以證明被告當初點交予劉清義者，
    確非溪心壩段八六號土地。惟首應說明者，製作該勘測報告之華興公司，乃民間
    單位，因施測時並未會同地政機關或其他相關公務員，其測量之準確度及公信力
    ，容有存疑。又依據上開勘測報告所載：「(一)依據委託人戊○○先生（即自訴人
    ）現地指稱之河川圖籍溪心壩段八六地號土地之位置與範圍，經本公司派員實施
    測量該筆土地之範圍及其附近之田埂、溝渠、地類界等與地籍線有關之地物、地
    貌以為套繪地籍圖或河川圖之依據。(二)由於系爭土地附近之土地在地籍管理上並
    非數值區（可依界址座標實施鑑界），而是屬於圖解區（無土地界址座標，僅能
    依地籍圖上之地籍線相關位置實施鑑界）」，可見該公司測量之方法，係先由自
    訴人指出其認定之溪心壩段八六號土地位置，再依據地籍圖及河川圖套繪出正確
    溪心壩段八六號土地位置。在測量過程中，只要自訴人指稱之地點稍加偏離，或
    據以套繪之地籍圖、河川圖稍有錯誤，即足導致測量結果不正確，此由證人丙○○所證稱：「（提示成果圖，溪南西段二九○○地號與七十八年前的溪心壩段八
    六地號是否是同一塊土地？）我沒有辦法回答，我沒有資料可以判斷，代理人提
    供的圖與我們資料的圖不一定相同」、「（本件系爭二九○○地號土地你認定是
    在堤防外還是堤防內？【提示自訴代理人九十二年十月二十一日聲請狀所附河川
    圖籍第六號】）我沒有辦法回答，因為是舊的地號，而且河川圖籍與地籍圖比例
    尺不一」等語（見本院卷第一八二、一八四頁）亦得明瞭，自不足執該勘測報告
    ，逕而為不利於被告之推論。
  5.況縱認自訴人前開主張屬實，被告當初交予劉清義者，確非溪心壩段八六號土地
    ，但此須為被告主觀上所明知，始足成立詐欺取財罪。亦即，被告必須明知該地
    並非溪心壩段八六號土地，卻仍向劉清義謊稱該地為溪心壩段八六號，使劉清義
    陷於錯誤，而同意締約且交付讓渡金，被告行為方該當詐欺取財罪之構成要件。
    惟該土地乃被告繼受前手甲○○之耕作權而來，而甲○○則係繼受其父余金之耕
    作權等情，業據證人甲○○結稱：「（當初這塊土地是從你父親那裡繼續耕作下
    來？）是」、「（你父親何時開始耕作？）我小時候我父親就開始耕作」、「（
    後來你是否繼續耕作那塊土地）是」、「（是否讓渡這塊土地給丁○○【即被告
    】？）是」、「（除了這塊河川公地外，你家還有無其他河川公地？）沒有」、
    「（據你所知，這塊河川公地地號是否就是溪心壩段八六地號？）是」等語（見
    本院卷第一二一、一二二頁），並有被告與甲○○訂立之讓渡書在卷可憑（見本
    院卷第四二、四三頁），復有甲○○及辯護人庭呈之河川地繳納使用費代金聯單
    附卷可參（甲○○庭呈部分閱後發還未影印附卷；辯護人庭呈部分影本附於本院
    卷第四六頁），以及臺中縣政府檢送之溪心壩段八六號土地自七十年起至七十九
    年止之河川公地使用費繳納清冊（見本院卷第六七至八五頁）附卷可佐。由上開
    讓渡書、代金聯單及清冊所記載余金、甲○○所耕作之河川地編號，均為溪心壩
    段八六號，兼參酌證人詹振明所證述：「（清冊上余金、甲○○有繳納代金，如
    何知道他們繳納代金所使用的土地編號是溪心壩段八六號？）這是政府通知申請
    人的。假如是政府主動寄發代金繳納通知的話，應該是依據當時核准申請書記載
    的地號來寄發代金繳納通知」等語（見本院卷第一八九頁），可見甲○○在主觀
    上認定其繼受父親耕作之土地，應為溪心壩段八六號，甲○○亦以此編號作為契
    約標的，將之讓渡予被告，被告應無知悉其受讓自甲○○之土地，實際上並非溪
    心壩段八六號土地之可能，故被告行為亦不構成詐欺取財罪。
  (二)關於被告對於所讓渡之土地是否具有承租權或其他使用權利問題
  1.被告係自前手甲○○處繼受溪心壩段八六號土地之耕作權，已如前述。而自訴人
    質疑被告實際上對該地並不具有承租權或其他使用權利之理由，亦大致有二：第
    一，被告與甲○○所簽訂之讓渡書乃被告與甲○○臨訟捏造，並非真實。第二，
    縱使該讓渡書屬實，甲○○之耕作權亦已於七十八年一月間，因其弟乙○○向臺
    中縣政府申請放棄使用而遭終止。
  2.有關被告於七十九年三月三日，與甲○○簽署讓渡書約定讓渡耕作權之事，業經
    被告供述明確，核與證人甲○○證述情節相符，並有該讓渡書在卷足憑。自訴人
    雖以被告及甲○○未能提供讓渡書正本，且對於當初約定之讓渡金若干、如何支
    付、訂約地點等，均未能清楚交代，皆答以不清楚、忘記，而認該讓渡書應屬臨
    訟捏造。惟被告與甲○○簽約日期距今已逾十餘年，而被告與甲○○同為五十七
    歲之中高齡，其二人對於當初締約細節，因時間過於久遠致記憶模糊衰退，而未
    能詳細回答，並不悖於常情，尚無從持以認定其二人有臨訟勾串及捏造讓渡書之
    情事。此外，自訴人並未提出任何證據足以證明被告所述讓渡之事非屬真實，自
    訴人此部分主張，顯屬無據。
  3.針對溪心壩段八六號土地是否於七十八年一月間經臺中縣政府終止余金或甲○○
    之耕作權方面。依自訴人提出之臺中縣政府七十八年一月二十四日七八府工水字
    第一○六四三號函（見本院卷第一○、一一頁）所載，溪心壩段八六號土地固於
    七十八年一月十日，經乙○○申請放棄使用權，臺中縣政府遂從該時起解除乙○○對於該地之占有，並自七十八年二期起停征使用費。然證人乙○○否認曾向臺
    中縣政府申請放棄該地使用權，證述：「（七十八年間是否向縣政府申請放棄承
    租八六地號土地承租權？）七十年後我父親分家那塊土地不屬於我的財產，我就
    沒有再去過問，也沒有去申請放棄承租」、「（提示印鑑證明及河川公地使用放
    棄申請書，是否你去簽名蓋章？）我沒有去辦理，印章是我的，但簽名不是我簽
    的，我印象中沒有去辦理過放棄河川地承租」等語（見本院卷第一七九頁）。觀
    諸前述臺中縣政府檢送之清冊，七十七年二期前該地繳納使用費者為余金，七十
    八年一期後則變更為甲○○名義。乙○○本身對於溪心壩段八六號土地，既未有
    使用權，亦未向臺中縣政府申請放棄使用，則臺中縣政府於七十八年一月間以前
    開公函解除乙○○對於該地之占有，於法是否有據，該函是否有法律上效力，即
    有疑問。又上開公函雖謂「自七十八年二期起停征使用費」，惟依上揭辯護人庭
    呈之代金聯單及臺中縣政府檢送之清冊，可見臺中縣政府於七十八年二期後，仍
    於八十年一月間，繼續向甲○○征收七十九年二期之使用費，並無停征使用費之
    情形，益見甲○○於八十年一月間，仍保有對溪心壩段八六號土地之耕作權。而
    甲○○既於七十九年三月間將該地耕作權讓渡予被告，被告對該地自有耕作權。
    此外，自訴人亦未能提出其他積極證據足資證明甲○○或被告之耕作權於八十年
    一月後，有遭終止或撤銷之情事，自訴人此部分主張，亦非有憑。
  (三)由以上說明，可知自訴人之主張均屬無據，不足以此認定被告有詐欺取財犯罪事
    實。至自訴人於最後一次審理期日時，雖當庭聲請傳訊證人即承辦上開停征公函
    之臺中縣政府職員沈寬堂，及再度傳訊證人丙○○。然本案曾先後於九十二年十
    月六日、九十三年六月二十九日、七月二十日進行準備程序及二次審理程序，期
    間自訴人均未具狀或以言詞表示欲聲請傳訊沈寬堂，其於最後一次審理時始當庭
    表示聲請傳訊該名證人，顯有延滯訴訟之嫌。又本院已於九十三年七月二十日依
    自訴人聲請傳訊丙○○，並由代理人、辯護人分別行主詰問、反詰問後，再由本
    院依職權訊問，丙○○既已出庭作證，自訴人若有問題欲詰問或詢問該名證人，
    自應於該次庭期為之，而無再次聲請傳訊之理，自訴人此舉亦有不當。加以本院
    依照前揭說明，已足認定被告行為與詐欺取財之構成要件有間，此部分核無再行
    傳喚調查之必要，併予敘明。
五、綜上所述，本件依自訴人所舉證據，尚不足使本院產生被告有詐欺取財犯罪之確
    信。此外，復查無其他積極證據足以證明被告有自訴人所指犯行，不能證明被告
    犯罪，依法應為無罪之諭知。
據上論斷，應依刑事訴訟法第三百四十三條、第三百零一條第一項前段，判決如主文
。
中      華      民      國      九十三      年      八    月    十三    日
                                臺灣臺中地方法院刑事第四庭
                                    審判長法  官  張  靜  琪
                                          法  官  賴  妙  雲
                                          法  官  羅  智  文
右正本證明與原本無異。
如不服本判決，應於判決送達後十日內向本院提出上訴狀，上訴於臺灣高等法院臺中
分院( 須附繕本 )。
                                          書記官
中      華      民      國      九十三      年      八    月    十八    日
